【裁判字號】    92,重訴,8
【裁判日期】    921210
【裁判案由】    損害賠償
【裁判全文】
臺灣高等法院高雄分院民事判決  九十二年度重訴字第八號
      原      告    甲○○
      兼法定代理人  乙○○○
      共      同
      訴訟代理人    洪茂松律師
                    林樹根律師
      複  代理人    邱麗妃律師
                    莊雯琇律師
      被      告    丙○○    .
右當事人間因請求侵權行為損害賠償事件，經刑事庭於民國九十二年一月卅日以九十
年度交附民字第三一號裁定移送，本院於九十二年十一月廿六日言詞辯論終結，判決
如左︰
    主    文
被告應給付原告甲○○新臺幣玖拾柒萬參仟肆佰貳拾玖元、原告乙○○○新台幣壹拾
肆萬元，及自民國九十一年三月二十八日起，至清償日止，按年息百分之五計算之利
息。
原告其餘之訴駁回。
訴訟費用由被告負擔五分之一，餘由原告負擔。
原告假執行之聲請駁回。
    事  實  及  理  由
一、被告經通知未於言詞辯論期日到庭，核無民事訴訟法第三百八十六條各款所列情
    形，爰依原告之聲請，由其一造辯論而為判決。
二、原告起訴主張：被告於民國八十九年十二月十二日下午一時廿分許，駕駛自小客
    車，沿高雄市○○區○○路廿一巷由西往東行駛，途經無號誌之該巷與松崗路口
    時，應注意車輛行至無號誌交叉路口時，支線道應暫停讓幹道車先行，當時無不
    能注意之情事，被告竟未讓幹道車先行，與原告甲○○後載其配偶即原告乙○○
    ○，沿松崗路由南往北行駛，途經該路口亦未減速慢行之機車相撞，原告二人倒
    地受傷，甲○○且因頭部受傷，經治療後仍屬中度癡呆，日常生活需人廿四小時
    照顧。甲○○因被告之行為，支出醫療費用新台幣（下同）七千四百十元、看護
    費用三百零二萬四千七百六十八元，受有非財產上損害三百萬元，合計乙○○○
    受有非財產上損害卅萬元。爰依侵權行為之法律關係，求為：(一)被告應給付原告
    甲○○四百八十一萬二千一百七十八元、乙○○○卅萬元，及均自附帶民事起訴
    狀繕本送達翌日起至清償日止，按年息百分之五計算之利息。(二)願供擔保請准宣
    告假執行。
三、被告則以：本件車禍兩造都有過失，且原告甲○○已領取一百十七萬元強制汽車
    責任保險之保險金，伊亦已賠償五萬元予甲○○等語置辯。
四、原告主張甲○○於八十九年十二月十二日下午一時廿分許，騎ＯＭＦ－九七八號
    機車，後載乙○○○，沿高雄市○○區○○路由南往北行駛，途經高雄市○○區
    ○○路與該路廿一巷無號誌路口，因未減速慢行，與被告駕駛自小客車沿該路廿
    一巷由西往東行駛，途經該路口時，支線道車輛未讓幹線道行駛之ＸＨ－一八二
    五號自小客車相撞，致甲○○頭部外傷併顱內硬腦膜下腔、蜘蛛腔下及腦出血之
    傷害，乙○○○受有頭部外傷、顏面撕裂傷二點五公分、左膝鈍傷、左臉顴部鈍
    傷等事實，為被告所不爭（被告主張兩造均有過失，本院卷廿八頁）），並有診
    斷証明書可參（本院交附民卷十四、卅八頁）。按汽車行駛至無號誌或號誌故障
    而無交通警察指揮之交岔路口，支道車應暫停讓幹道車先行，道路交通安全規則
    第一百零二條第一項第一款定有明文。本件被告駕駛自小客車沿高雄市○○區○
    ○路廿一巷之支線道行駛，行經無號誌路口時，應讓行駛松崗路幹線道之甲○○
    所騎機車先行，為被告駕駛車輛應注意之義務，被告當時能注意，復無不能注意
    之情事，詎其疏未注意，發生本件車禍，致原告受傷，被告疏未遵守交通規則發
    生車禍，與原告受傷間，有相當因果關係。故原告主張被告對渠等受傷，應負侵
    權行為責任，核屬可採。
五、按汽車、機車或其他非依軌道行駛之動力車輛，在使用中加損害於他人者，應負
    損害賠償責任；不法侵害他人之身體或健康者，對於被害人因此喪失或減少勞動
    能力或增加生活上之需要時，應負損害賠償責任；不法侵害他人之身體、健康、
    名譽、自由、信用、隱私、貞操，或不法侵害其他人格法益而情節重大者，被害
    人雖非財產上之損害，亦得請求賠償相當之金額，民法第一百九十一條之二前段
    、第一百九十三條第一項、第一百九十五條第一項定有明文。茲就原告之請求，
    分述如下：
  (一)醫藥費部分：
    甲○○主張其受傷後至醫院診治，支出七千四百十元之醫藥費，固據其提出收據
    為憑（本院交附民卷十六至卅六頁），惟上開醫藥費用之支出，包括申請多張診
    斷証明書之費用，本院審酌其提出本件訴訟所附之診斷証明書費三百五十元，為
    必要費用，應予准許外（同上卷卅五頁），其餘診斷証明書費之支出，應認與甲
    ○○受傷間無因果關係，且無必要，不應准許。再甲○○所提出一筆二千零七十
    元之收據，係甲○○未繳金額之收據（同上卷廿二頁），其後甲○○已提出繳納
    一千元之收據（同上卷廿四頁），另一千零七十元部分則未據其提出，故其此部
    分醫藥費之請求，於一千元之範圍內，應予准許。綜上，甲○○得請求之醫藥費
    用共計四千一百六十元。
  (二)增加生活上需要費用部分：
    甲○○主張：其因被告侵權行為，呈極重度癡呆，生活無法自理，意識不清，需
    他人全天照顧，其現年六十二歲，餘命為十八年，其自九十年二月起，以每月二
    萬元之代價，請其已出嫁女兒林淑惠照顧，故得請求看護費用三百零二萬四千七
    百六十八元（二萬元×十二年×十二點六０三二＝三百零二萬四千七百六十八元
    ）云云。查：
  甲○○於八十九年十二月十二日發生車禍前，與配偶乙○○○一起賣甘蔗（本院
    卷一二八頁），甲○○於發生車禍後，因頭部外傷併顱內硬腦膜下腔、蜘蛛腔下
    及腦出血，送至高雄市立小港醫院急救，於九十年一月八日出院，當時病歷未記
    載甲○○股骨有受傷之情事，但於九十年三月廿一日因抽筋昏倒，再度至小港醫
    院住院於同年五月十一日出院之病歷紀錄，有記載股骨及頸骨受傷之情事，而其
    股骨受傷與腦部受傷致抽筋有關係等情，業據鑑定証人即高雄榮民總醫院醫師潘
    志泉結証屬實（本院卷一０三至一０七頁）。而甲○○於九十年三月廿一日住院
    係因「其他受傷後的未明示顱內出血住院」，有出院病歷摘要可參（本院卷六六
    頁），現因股骨未痊癒，坐輪椅代步，亦經本院勘驗明確，製有勘驗筆錄，並有
    相片足稽（本院卷四二至四四頁）。其受傷後之意識狀態，經小港醫院鑑定為意
    識不清，生活起居需人照顧，有該醫院九十年十月一日函及病歷可証（原審刑事
    卷廿四至廿九頁，外放），高雄榮民總醫院鑑定結果為：(一)甲○○之認知功能屬
    中度癡呆程度，日常生活須人照顧需人協助(二)甲○○因右側股骨骨折，不良於行
    ，日常生活基本功能皆受影響，有該醫院九十一年十二月廿日函及精神狀況鑑定
    書足証（本院刑事卷一七九至一八一頁，外放）。高雄榮民總醫院鑑定時，上訴
    人曾提出甲○○坐在家門前之攤位照顧生意，尚與客人聊天，並招手請家人出來
    之錄影帶，供鑑定之參考，鑑定人潘志泉証述該醫院鑑定甲○○之認知功能屬中
    度癡呆程度，係其依臨床失智估量表計算評估所得結果，與本院於九十二年五月
    十六日勘驗甲○○時，甲○○可以和法官交談等狀態不一定有衝突，亦即甲○○
    基本應對可能是沒問題，但較高階功能，如抽象思考判斷能力，有可能受損；至
    於甲○○是否需由人廿四小時照顧，應視甲○○對生活品質要求而定，是相對的
    ，甲○○於本院勘驗時說來不及上所，即大便在褲子，但甲○○如果要求較高
    ，上所應有人陪同，不必因太急而尿濕褲，但甲○○日常生活還是須要人協助
    ，因為甲○○股骨及腦部受傷（本院卷一０三至一０七頁）。按追求較高品質之
    物質及精神生活，乃係每一個人努力追求並維持之目標，甲○○於受傷前身體健
    康，與配偶共同在家門前擺攤做生意（本院卷五０頁），不僅在維持其物質生活
    ，亦在提升其生活品質，其車禍腦部及股骨受傷，認知功能屬中度癡呆程度，不
    但不繼續保持其原有之物及精神生活品質，反需他人照顧及協助其日常生活，故
    甲○○請求受傷後須人照顧所支出之增加生活需要費用，核屬可採。
  按民法第一百九十三條第一項規定「不法侵害他人之身體或健康者，對於被害人
    因此喪失或減少勞動能力或增加生活上之需要時，應負損害賠償責任」，所稱之
    增加生活上之需要，係指被害以前並無此需要，因為受侵害，始有支付此費用之
    需要而言。其因身體或健康受不法侵害，需人長期看護，就將來應支付之看護費
    ，係屬增加生活上需要之費用，加害人應予以賠償。又依民事訴訟法第二百二十
    二條第二項規定，原告已證明受有損害而不能證明其數額或證明顯有重大困難者
    ，法院應審酌一切情況，依所得心證定其數額。本件甲○○主張其受傷後，自九
    十年二月起，以每月二萬元代價，請其已出嫁女兒林淑惠照顧乙節。惟林淑惠育
    有三名子女，分別於八十一年、八十三年及八十八年出生，於九十年二月時，其
    子女分別為九歲、七歲及二歲，係最需要母親照顧之時期，又其証述照顧甲○○
    之代價二萬元，因其母親無工作，由其弟媳蘇麗珠支付，蘇麗珠給多少，其就收
    多少，有時二萬元，有時一萬元，有時幾千元，其未計較，其住娘家，舖單人草
    蓆睡在客廳中間往屋內之地上；惟蘇麗珠則稱林淑惠照顧甲○○之代價二萬元，
    係由林淑惠之姐妹將錢交予林淑惠之母親乙○○○，由乙○○○交予林淑惠，其
    因預要負擔房租，故沒有錢負擔甲○○之照顧費用二萬元，且林淑惠照顧甲○○
    時，係住在娘家，舖雙人草蓆睡在客廳左邊地上（本院卷九一至九五頁、一二九
    至一三０頁），二人有關照顧甲○○時居住在甲○○住處及給付二萬元之方式，
    顯有差異，故甲○○主張有以每月二萬元之代價請林淑惠照顧，委無足取。但甲
    ○○確實需由他人照顧及協助其生活起居，已如前述，甲○○與配偶乙○○○、
    另一兒子、蘇麗珠夫婦及三名子女同住（本院卷九三頁），故其日常生活係由其
    家人輪流照顧，符合一般家裡有行動不便之人，係由其家人照顧之慣習。甲○○
    家人照顧甲○○，但基於親情關係，未實際請求甲○○支出照顧看護之費用，但
    該未支出之利益不能歸由侵權行為人即被告享有，惟甲○○家人非專責照顧甲○
    ○，固甲○○得請求之增加生活需要費用，應較一般僱請外籍看護工以勞工基本
    工資一萬五千八百四十元為低，較符合公平。本件甲○○已證明受有損害而不能
    證明其數額或證明顯有重大困難者，本院審酌前開甲○○接受照顧及其可坐在輪
    椅行動及可與他人為基本溝通等一切情狀，認甲○○之請求，於每月一萬二千元
    之範圍內，應予准許。甲○○係廿九年二月七日生，於八十九年十二月十二日發
    生車禍時，係六十歲又十月，參考台閩地區歷年簡易生命表平均餘命男性為十八
    點六一年，甲○○得請求之增加生活費需要，依霍夫曼計算法計算一次給金額為
    一百九十二萬九千三百十元【一萬二千元×十二×十三點０七六九三三＋一萬二
    千元×十二×零點六一×（十三點六０三二四九－十三點０七六九三三）＝一百
    九十二萬九千三百十元】（小數點以下四捨五入）。
  (三)非財產上損害部分：
    甲○○國小畢業，乙○○○不識字，二人無工作，無不動產，發生車禍前在家門
    前擺攤做生意，一天營業額約一千元，利潤不及二百元，育有二男二女，大女兒
    及小兒子已結婚，房子為承租（本院卷五０頁），被告高中畢業（警卷一頁背面
    ），已婚（本院卷卅四頁），做生意，有坐落高雄縣鳳山市○○街一０三號五樓
    房屋一間（即現居住所）、一九八八年份二千西西之雪佛蘭汽車一部，並投資錦
    龍昌實業有公司八百股，有財政部財稅資料中心九十二年三月廿四日函及所附明
    細表、財政部台灣省南區國稅局佳里稽徵所九十二年三月十九日函及財政部高雄
    市國稅局小港稽徵所九十二年三月十九日函足參（本院卷十九至廿三頁）；甲○
    ○因本件車禍造成認知功能屬中度癡呆程度，日常生活需要他人照顧，乙○○○
    受到頭部及臉部等傷等一切情狀，認甲○○非財產上損害於一百廿萬元、乙○○
    ○非財產上損害於廿萬元之範圍內，應予准許。
  (四)綜上，甲○○得請求之侵權行為損害賠償共三百十三萬三千四百七十元，乙○○
    ○得請求之侵權行為損害賠償為廿萬元。
五、按損害之發生或擴大，被害人與有過失者，法院得減輕賠償金額，或免除之。前
    二項之規定，於被害人之代理人或使用人與有過失者，準用之，民法第二百十七
    條第一項、第三項定有明文。又損害之發生或擴大，被害人與有過失者，法院得
    減輕賠償金額或免除之，民法第二百十七條第一項定有明文。此項規定之目的，
    在謀求加害人與被害人間之公平，故在裁判上法院得以職權減輕或免除之（最高
    法院八十五年台上字第一七五六號判例參照）、駕駛機車有過失致坐於後座之人
    被他人駕駛之車侵害者，後座之人係因藉駕駛人載送而擴大其活動範圍，駕駛人
    為之駕駛機車，應認係後座之人之使用人。又依強制汽車責任保險法第三十條之
    規定，保險公司依強制汽車責任保險法之規定給付之保險金，視為加害人或被保
    險人損害賠償金額之一部分，加害人或被保險人受賠償請求時，得扣除之。本件
    被告固然侵害甲○○及乙○○○之身體及健康權，但本件車禍發生，甲○○騎機
    車沿高雄市○○區○○路行駛，途經該路廿一巷之無號誌路口時，應依道路交通
    安全規則第九十三條第一項第三款減速慢行，作隨時停車之準備，又騎機車應帶
    安全帽，以免車禍發生或於車禍發生時，減低頭部受傷之機會，詎甲○○未為之
    ，致與被告發生相撞肇事，頭部受傷（依本院刑卷四十一頁背面道路交通事故調
    查報告表各欄項目明細記載甲○○是否配載安全帽之代碼為「３」，係代表無配
    戴安全帽），甲○○違反保護自己之對己義務，即對損害之發生與有過失。高雄
    市政府建設局車輛行車事故鑑定委員會鑑定意見書亦鑑定被告之行為，為肇事主
    因，甲○○之行為，為肇事次因，有該意見書可供參酌（偵卷四至六頁）。本院
    審酌上情認甲○○行車至無號誌路口未減速慢行，作隨時停車之準備，且騎機車
    未帶安全帽之行為，對損害之發生亦有原因力，應負十分之三比例之責任。甲○
    ○駕駛機車有過失致坐於後座之乙○○○受傷，應認甲○○係後座之人之使用人
    ，依民法第二百十七條第一項、第三項規定，減輕被上訴人之賠償金額，爰依職
    權減輕被告賠償金額十分之三。甲○○因本件事故已由保險公司理賠強制汽車責
    任保險金共一百十七萬元，為兩造所不爭執（本院卷廿八頁、一五七頁），依強
    制汽車責任保險法第十條第二款規定，該一百十七萬元應自甲○○得請求之金額
    中，予以扣除，再甲○○收受被告部分賠償五萬元（本院卷廿八頁、一五七頁）
    ，亦應扣除。綜上，原告請求賠償金額，經本院酌減被告賠償額百分之卅，並依
    甲○○損害額扣除已領取之強制責任保險金各一百十七萬元及被告已賠償之五萬
    元後，被告應賠償原告甲○○醫藥費、增加生活需要費用及非財產上損害共九十
    七萬三千四百廿九元，賠償原告乙○○○非財產上損害十四萬元。
六、從而，原告基於侵權行為之損害賠償請求權，請求被告給付原告甲○○四百八十
    一萬二千一百七十八元、乙○○○卅萬元，於應給付甲○○九十七萬三千四百廿
    九元、給付乙○○○十四萬元，及均自附帶民事起訴狀繕本送達翌日即九十一年
    三月廿八日起至清償日止，依年息百分之五計算之法定遲延利息範圍內，洵屬正
    當，應予准許。逾此部分所為之請求，為無理由，應予駁回。本件原告雖陳明願
    供擔保，聲請宣告假執行，惟核其勝訴部分，被告因第三審上訴利益未逾一百五
    十萬元，而不得上訴，該部分於本院判決後即告確定，故原告就其勝訴部分聲明
    願供擔保請准為假執行之宣告無必要。原告其餘假執行之聲請，因訴之駁回而失
    所附麗，不予准許。
七、據上論結，本件原告之訴，為一部有理由，一部無理由，依民事訴訟法第三百八
    十五條第一項前段、第七十九條、第八十五條第一項前段，判決如主文。
中      華      民      國    九十二    年     十二     月      十      日
                                      臺灣高等法院高雄分院民事第六庭
~B1審判長法官  許明進
~B2      法官  謝肅珍
~B3      法官  李炫德
正本證明與原本無異。
原告如對本判決上訴，須於判決送達後二十日內向本院提出上訴狀，其未表明上訴理由者
，應於上訴後二十日內向本院提出上訴理由書（均須按他造當事人之人數附繕本）。上訴
時應提出委任律師或具有律師資格之人之委任狀，並依附註條文規定辦理。
上訴人之配偶、三親等內之血親、二親等內之姻親，或上訴人為法人、中央或地方機關時
，其所屬專任人員具有律師資格並經法院認適當者，亦得為第三審訴訟代理人。
中      華      民      國    九十二    年     十二     月    十        日
~B法院書記官  黃玉珠
附註：民事訴訟法第四百六十六條之一：對於第二審判決上訴，上訴人應委任律師為訴訟
代理人，但上訴人或其法定代理人具有律師資格者，不在此限。


司法院資訊處製作；財團法人民間司法改革基金會備份。
